臺灣高雄地方法院刑事判決　　　　　　110年度金訴字第260號
公　訴　人　臺灣高雄地方檢察署檢察官
被　　　告　莊東榤



選任辯護人　龐永昌律師（法律扶助）
上列被告因詐欺等案件，經檢察官提起公訴（110年度偵字第
24400號），被告於準備程序中就被訴事實為有罪之陳述，本院
告知被告簡式審判程序之旨，並聽取當事人之意見後，經合議庭
裁定由受命法官獨任以簡式審判程序審理，判決如下：
    主  文
莊東榤犯三人以上共同冒用政府機關及公務員名義詐欺取財罪，
處有期徒刑壹年肆月。
偽造如附表一所示公印文共貳枚及扣案附表二編號1之物均沒收
。
    事  實
一、莊東榤知悉具「牟利性」、「持續性」之有結構詐欺集團盛
    行，依照詐欺集團成員指示前往向被害人收取詐欺贓款，並
    進而依指示將收取之贓款放置在特定地點交付詐欺集團成員
    ，將使被害人贓款流入詐欺集團掌控以致去向不明，仍於民
    國110年10月13日起，加入真實姓名年籍不詳通訊軟體
    Telegram綽號「小飛」、「宇宙無敵霹靂超級大帥哥」、「
    7-11」等成年男子所屬具「牟利性」、「持續性」之有結構
    性詐欺犯罪集團（莊東榤暱稱為「小渣男」，因對話群組名
    稱為「渣男組」，下稱「渣男」詐欺集團），由「宇宙無敵
    霹靂超級大帥哥」、「7-11」分配收錢地點及待命地點，莊
    東榤負責向遭詐騙之被害人收取贓款，再以放置於指定位置
    之方式轉交負責收水之「小飛」，莊東榤可獲得收取款項2
    ％計算之報酬。莊東榤即與前述「渣男」詐欺集團所屬成員
    間，共同意圖為自己不法之所有，基於三人以上共同冒用政
    府機關及公務員名義詐欺取財、違反洗錢防制法及行使偽造
    公文書之犯意聯絡及參與前揭詐欺犯罪組織之犯意，由「渣
    男」詐欺集團成員於110年11月1日上午10時49分起，接續冒
    用「中華電信客服人員」、「電信警察林正男」「警察組長
    葉勝一」、「犯罪調查科陳科長」、「檢察官」等政府機關
    及公務員名義，撥打電話向高美錦佯稱：高美錦身分遭冒用
    辦理電話門號欠費，該門號涉及擄人勒贖、詐欺等案件，高
    美錦需賠償被害人損失，並指示高美錦將帳戶內款項領出後
    交予地方檢察署指派之職員林永峯云云，以此方式施用詐術
    ，使高美錦陷於錯誤，於同日下午1時15分許，依指示提領
    新臺幣（下同）1,300,000元。莊東榤則於同日上午10時許
    ，經「渣男」詐欺集團成員指示自臺北南下高雄候命，並至
    高雄市○○區○○路00號統一超商，操作IBON，依指示輸入
    代碼後，列印出「渣男」詐欺集團成員事先製作如附表一所
    示之偽造公文書影本，莊東榤再將上開附表一偽造公文書影
    本裝入牛皮紙袋內，於同日下午2時許，至高雄市○○區○
    ○○路00○0號7樓高美錦住處，以地檢署專員名義，交付前
    揭牛皮紙袋內之偽造公文書而行使之，藉以取信於高美錦後
    ，即向高美錦收取1,300,000元現金之贓款。隨後，莊東榤
    再依「小飛」指示，將裝有該1,300,000元現金之牛皮紙袋
    藏放在高雄市小港區平和九路附近草叢，再由「渣男」詐欺
    集團成員取走前揭現金，以此方式製造金流之斷點，致無從
    追查前揭款項之去向、所在，而掩飾、隱匿上開詐欺犯罪所
    得，致生損害於高美錦、臺灣臺北地方法院、臺灣臺北地方
    檢察署、臺灣新北地方檢察署對外行使公文書之正確性暨司
    法公信力。莊東榤因而獲得23,000元之報酬。嗣高美錦發覺
    受騙報警處理，經警於110年11月4日下午6時30分在彰化縣
    彰化市○○路000號拘提莊東榤並為附帶搜索，扣得如附表
    二所示之物，循線查悉上情。
二、案經高美錦訴由高雄市政府警察局小港分局報告臺灣高雄地
    方檢察署檢察官偵查起訴。
    理  由
甲、程序部分：
    被告莊東榤所犯係死刑、無期徒刑、最輕本刑為3年以上有
    期徒刑之罪或高等法院管轄第一審案件者外，其於準備程序
    就前揭被訴事實為有罪之陳述，經告知簡式審判程序之旨，
    並聽取其與公訴人、辯護人之意見後，本院認無不得或不宜
    改依簡式審判程序進行之處，爰依刑事訴訟法第273條之1第
    1項、第284條之1，裁定由受命法官獨任進行簡式審判程序
    。是本件之證據調查，依刑事訴訟法第273條之2之規定，不
    受同法第159條第1項、第161條之2、第161條之3、第163條
    之1及第164條至第170條規定之限制，合先敘明。
乙、實體部分：
一、上開犯罪事實，業據被告於本院審理中坦承不諱（本院卷第
    67頁、第78頁、第89頁），核與被害人即告訴人高美錦警詢
    指述情節相符（警卷第10至16頁），並有偽造如附表一所示
    公文書影本各1紙（警卷第45至46頁）、高美錦抄寫之詐騙
    電話號碼及撥打時序1份（警卷第47頁）、台新國際商業銀
    行取款憑條1紙（警卷第48頁）、監視器影像擷取照片1份（
    警卷第27至33頁）、「渣男」詐欺集團Telegram對話紀錄及
    通聯紀錄1份（警卷第34至44頁）、指認照片1張（警卷第50
    頁）、被告所指將裝有現金之牛皮紙袋放置地點照片1份（
    警卷第65至66頁）、偵查報告1份（他卷第5至11頁）、桃園
    市政府警察局桃園分局武陵派出所提供之被告通緝到按拍攝
    照片與監視器畫面截圖對照圖1份（他卷第37至41頁）及高
    雄市政府警察局小港分局搜索扣押筆錄、扣押物品目錄表、
    扣押物品收局、扣押物照片各1份（警卷第17至23頁、偵卷
    第115至117頁）等在卷可考。綜上證據，堪認被告前揭任意
    性自白與事實相符。從而，本案事證明確，被告上開加重詐
    欺取財、違反洗錢防制法、參與犯罪組織及行使偽造公文書
    等犯行均堪以認定，應各依法論科。
二、論罪科刑之理由：
    ㈠按行使影本，作用與原本相同，偽造私文書後，持以行使
      其影本，偽造之低度行為為高度之行使行為所吸收，應論
      以行使偽造私文書罪，最高法院70年臺上字第1107號判例
      意旨可資參照。次按刑法上偽造文書罪，係著重於保護公
      共信用之法益，即使該偽造文書所載名義製作人實無其人
      ，而社會上一般人仍有誤信其為真正文書之危險，仍難阻
      卻犯罪之成立，最高法院54年台上字第1404號判例意旨亦
      足參照。因此，由形式上觀察，即使偽造之公文書上所載
      製作名義機關不存在或單位管轄間有所混淆錯誤，或該文
      書所載之內容並非該管公務員職務上所管轄，然社會上一
      般人既無法辨識而仍有誤信為真正之危險，仍難謂非公文
      書。本案被告莊東榤依指示在便利商店操作IBON輸入代碼
      而列印出如附表一所示文書影本，形式上已表明係由「臺
      灣臺北板橋地檢署」（或臺灣臺北地方法院地檢署）及「
      臺灣臺北地方法院公證處」（實際上確有此單位）之公家
      機關所製作、出具，其內容又係關於刑事案件之偵辦情形
      ，縱臺灣臺北地方檢察署與臺灣新北地方檢察署（原名臺
      灣板橋地方檢察署）係平行單位並無下轄關係，實無「臺
      灣臺北板橋地檢署」，然依前揭說明，此偽造之文書已足
      使社會上一般人誤信其為公務機關所出具之真正文書，是
      以上開文書自應論以偽造之公文書，並無疑義。又按洗錢
      防制法第2條規定：「本法所稱洗錢，指下列行為：意
      圖掩飾或隱匿特定犯罪所得來源，或使他人逃避刑事追訴
      ，而移轉或變更特定犯罪所得。掩飾或隱匿特定犯罪所
      得之本質、來源、去向、所在、所有權、處分權或其他權
      益者。收受、持有或使用他人之特定犯罪所得。」所稱
      特定犯罪，依照同法第3條第1款，包含最輕本刑為6月以
      上有期徒刑以上之刑之罪。是被告依「渣男」詐騙集團成
      員指示，向告訴人收受詐欺贓款後再以藏放附近草叢之方
      式轉交詐欺集團上游，當屬洗錢防制法第2條第2款掩飾、
      隱匿詐騙特定犯罪所得之去向及所在。被告與「渣男」詐
      欺集團成員先後冒用「電信警察林政男」、「警察組長葉
      勝一」、「犯罪調查科陳科長」、「檢察官」及「地檢署
      職員林永峯」等政府機關及公務員名義犯之，其等行為亦
      應該當刑法第339條之4第1項第1款、第2款之三人以上共
      同冒用政府機關及公務員名義對被害人實行詐騙之構成要
      件。是核被告莊東榤所為，係犯刑法第339條之4第1項第1
      款、第2款之三人以上共同冒用政府機關及公務員名義詐
      欺取財罪、洗錢防制法第14條第1項之洗錢罪、組織犯罪
      防制條例第3條第1項後段之參與犯罪組織罪、刑法第216
      條、第211條之行使偽造公文書罪。被告偽造公文書後進
      而行使，偽造之低度行為為行使之高度行為所吸收，不另
      論罪。
    ㈡按共同實施犯罪行為之人，在合同意思範圍以內，各自分
      擔犯罪行為之一部，相互利用他人之行為，以達其犯罪之
      目的者，即應對於全部所發生之結果，共同負責，最高法
      院28年上字第3110號判例可資參照。再按共同正犯之行為
      人已形成一個犯罪共同體，彼此相互利用，並以其行為互
      為補充，以完成共同之犯罪目的。故其所實行之行為，非
      僅就自己實行之行為負其責任，並在犯意聯絡之範圍內，
      對於他共同正犯所實行之行為，亦應共同負責，此即所謂
      「一部行為全部責任」之法理。查被告加入「渣男」詐欺
      集團，依指示列印偽造公文書影本後持以向告訴人行使並
      收取詐欺贓款之車手工作，屬該「渣男」詐欺集團犯罪計
      畫不可或缺之重要環節，堪認被告係在合同之意思範圍內
      ，分擔犯罪行為之一部，並相互利用他人之行為，以達其
      犯罪之目的，揆諸前揭裁判意旨及說明，非僅成立共同正
      犯，更應對於全部所發生之犯罪結果，共同負責。是被告
      與所屬「渣男」詐欺集團所屬成員間，就三人以上共同冒
      用政府機關及公務員名義詐欺取財犯行、洗錢犯行及共同
      行使偽造公文書犯行，均有犯意聯絡及行為分擔，應均論
      以共同正犯。
    ㈢被告實施一加入詐欺集團犯罪組織冒用政府機關及公務員
      名義向告訴人行騙，並由被告持偽造公文書影本向被害人
      行使並收受贓款後再將贓款轉交上游之行為，同時觸犯參
      與犯罪組織、三人以上共同詐欺取財、洗錢罪及行使偽造
      公文書罪，應依想像競合犯規定，從一重之三人以上共同
      冒用政府機關及公務員名義詐欺取財罪處斷。
    ㈣爰審酌被告正值壯年，竟為圖賺取高額報酬，加入「渣男
      」詐欺集團擔任車手工作，其向告訴人收受贓款後進而將
      所收取之贓款轉交付所屬詐欺集團成員，使被害人遭騙之
      款項迅速流至詐欺集團上游掌控，難以追查流向。考量現
      今詐欺集團猖獗，使人與人之間產生不信賴與懷疑之感，
      依照被告自述總共取得23,000元報酬（警卷第6至7頁、本
      院卷第21頁），所收取之贓款款項已轉交上游，暨透過其
      父與告訴人調解成立，已依調解條件賠償告訴人300,000
      元，此有調解筆錄及郵政跨行匯款申請書影本各1份附卷
      可憑（本院卷第123至124頁、第97頁），告訴人因而具狀
      表示願予被告從輕量刑自新之機會（本院卷第125頁），
      並考量被告本案參與詐欺集團之被害人為1人，遭詐欺
      1,300,000元，被告擔任車手工作之犯罪地位，及犯後就
      前開犯行均坦白承認，暨被告為高職肄業，擔任鐵工，每
      日收入約1,000元（本院卷第89頁）等犯罪之動機、目的
      、手段及造成之損害等一切情狀，量處如主文所示之刑。
    ㈥沒收部分：
      ⒈按偽造之印章、印文或署押，不問屬於犯人與否，沒收
        之，刑法第219條定有明文。如附表一所示文書上偽造
        之公印文共2枚，均屬偽造之印文，應予沒收。
      ⒉扣案如附表二編號1之行動電話1支，為「渣男」詐欺集
        團成員交付被告使用，裝載通訊軟體Telegram供被告與
        詐欺集團成員聯繫為本案加重詐欺取財等犯行使用，應
        於被告所犯項下宣告沒收。
      ⒊按犯罪所得，屬於犯罪行為人者，沒收之。但有特別規
        定者，依其規定。前二項之沒收，於全部或一部不能沒
        收或不宜執行沒收時，追徵其價額。犯罪所得已實際合
        法發還被害人者，不予宣告沒收或追徵，刑法第38條之
        1第1項、第3項及第5項定有明文。經查被告因本案獲得
        犯罪所得23,000元，然被告業已透過其父與告訴人調解
        成立，實際返還告訴人共計300,000元，業如前述，已
        逾越本院計算之犯罪所得23,000元，依照刑法第38條之
        1第5項規定，爰不予宣告沒收。
      ⒋另洗錢防制法第18條第1項前段固規定：「犯第14條之
        罪，其所移轉、變更、掩飾、隱匿、收受、取得、持有
        、使用之財物或財產上利益，沒收之」，惟該條並無「
        不問屬於犯罪行為人與否」之要件，當以屬於實際管領
        財物或財產上利益之犯罪行為人者為限，始應沒收。查
        本案遭被告隱匿去向之詐欺所得（不含前述⒊被告之報
        酬即其犯罪所得，此部分應適用刑法沒收專章規定，參
        本條105年12月28日修正之立法理由），既經被告依照
        「小飛」指示放置在指定地點而由其他上游詐欺集團成
        員取得，已非在被告之實際管領中，自無從依上開規定
        諭知沒收，附此敘明。
    ㈦強制工作部分（參與組織犯罪部分）：
      末按司法院大法官110年12月10日公布之釋字第812號解釋
      ，106年4月19日修正公布之組織犯罪防制條例第3條第3項
      規定：「犯第1項之罪者，應於刑之執行前，令入勞動場
      所，強制工作，其期間為3年。」（嗣107年1月3日修正公
      布第3條，但本項並未修正）就受處分人之人身自由所為
      限制，違反憲法比例原則及憲法明顯區隔原則之要求，與
      憲法第8條保障人身自由之意旨不符，應自本解釋公布之
      日起失其效力。從而被告所為固以一行為觸犯參與犯罪組
      織罪、加重詐欺取財罪、洗錢罪及行使偽造公文書罪，經
      本院依刑法第55條前段規定，從一重之加重詐欺取財罪處
      斷，惟因組織犯罪防制條例第3條第3項強制工作之規定業
      經大法官解釋公布失效，自無再予論斷被告是否尚需依前
      揭規定宣告強制工作之必要，附此敘明。
三、據上論斷，應依刑事訴訟法第299條第1項前段、第273條之1
    第1項、第284條之1，判決如主文。
本案經檢察官李賜隆提起公訴，檢察官陳俊宏到庭執行職務。
中    華    民    國   111    年    1     月    26    日
                  刑事第十一庭  法  官  李貞瑩
 
以上正本證明與原本無異。
如不服本判決應於收受判決後20日內向本院提出上訴書狀，並應
敘述具體理由。其未敘述上訴理由者，應於上訴期間屆滿後20日
內向本院補提理由書(均須按他造當事人之人數附繕本)「切勿逕
送上級法院」。
中    華    民    國   111    年    1     月    26    日
                                書記官  洪王俞萍
 
附錄本判決論罪科刑法條
中華民國刑法第339條之4
犯第 339 條詐欺罪而有下列情形之一者，處 1 年以上 7 年以
下有期徒刑，得併科 1 百萬元以下罰金：
一、冒用政府機關或公務員名義犯之。
二、三人以上共同犯之。
三、以廣播電視、電子通訊、網際網路或其他媒體等傳播工具，
    對公眾散布而犯之。
前項之未遂犯罰之。
 
中華民國刑法第216條（行使偽造變造或登載不實之文書罪）
行使第 210 條至第 215 條之文書者，依偽造、變造文書或登載
不實事項或使登載不實事項之規定處斷。
 
中華民國刑法第211條
（偽造變造公文書罪）
偽造、變造公文書，足以生損害於公眾或他人者，處 1 年以上
7 年以下有期徒刑。
 
洗錢防制法第2條
本法所稱洗錢，指下列行為：
一、意圖掩飾或隱匿特定犯罪所得來源，或使他人逃避刑事追訴
    ，而移轉或變更特定犯罪所得。
二、掩飾或隱匿特定犯罪所得之本質、來源、去向、所在、所有
    權、處分權或其他權益者。
三、收受、持有或使用他人之特定犯罪所得。
 
洗錢防制法第14條
有第二條各款所列洗錢行為者，處 7 年以下有期徒刑，併科新
臺幣 5 百萬元以下罰金。
前項之未遂犯罰之。
前二項情形，不得科以超過其特定犯罪所定最重本刑之刑。
 
組織犯罪防制條例第3條第1項
發起、主持、操縱或指揮犯罪組織者，處 3 年以上 10 年以下
有期徒刑，得併科新臺幣 1 億元以下罰金；參與者，處 6 月以
上 5 年以下有期徒刑，得併科新臺幣 1 千萬元以下罰金。但參
與情節輕微者，得減輕或免除其刑。
 
附表一
┌──┬───────────┬───┬───────────────┐
│編號│名稱                  │數量  │偽造之公印文                  │
├──┼───────────┼───┼───────────────┤
│1   │臺灣臺北地方法院地檢署│1紙   │偽造之「台灣台北板橋地檢署」公│
│    │刑事傳票              │      │印文1枚                       │
│    │                      │      │（警卷第45頁）                │
├──┼───────────┼───┼───────────────┤
│2   │臺灣臺北地方法院公證申│1紙   │偽造之「台灣台北地方法院公證處│
│    │請書                  │      │印」公印文1枚                 │
│    │                      │      │（警卷第46頁）                │
└──┴───────────┴───┴───────────────┘
 
附表二
┌──┬────────┬──────┬───────────────┐
│編號│名稱            │數量        │備註                          │
├──┼────────┼──────┼───────────────┤
│1   │廠牌蘋果Iphone行│1支         │為「渣男」詐欺集團成員交付被告│
│    │動電話（IMEI：  │            │詐欺使用之工作手機，裝載有通訊│
│    │000000000000000 │            │軟體Telegram，為被告所有且供本│
│    │）              │            │案加重詐欺等犯罪聯絡使用之物（│
│    │                │            │警卷第5至6頁、本院卷第79頁），│
│    │                │            │應予沒收。                    │
├──┼────────┼──────┼───────────────┤
│2   │現金20,000元    │            │為被告本案加重詐欺犯罪所得    │
│    │                │            │23,000元之一部（警卷第6至7頁、│
│    │                │            │本院卷第21頁），原應予沒收，惟│
│    │                │            │因被告業已透過其父與告訴人調解│
│    │                │            │成立，並已實際賠償300,000元予 │
│    │                │            │告訴人，已逾越被告本案犯罪所得│
│    │                │            │，故此部分依法不予宣告沒收。  │
└──┴────────┴──────┴───────────────┘